【裁判字號】    87,訴,417
【裁判日期】    890113
【裁判案由】    偽造文書等
【裁判全文】
臺灣臺南地方法院刑事判決                          八十七年度訴字第四一七號
    公  訴  人  臺灣台
    被      告  巳○○
    選任辯護人  賴坤志
    被      告  未○○
                賴徐媄
                丁○○
                亥○○
    共      同
    選任辯護人  蘇精哲
                范仲良
右列被告因偽造文書等案件，經檢察官提起公訴 (八十六年度營偵字第一六三０、一
六九二號)，本院判決如左：
    主  文
巳○○、丁○○、亥○○幫助意圖為自己不法之所有，以詐術使人將本人之物交付，
以之為常業，處有期徒刑壹年陸月。均緩刑參年。
未○○幫助意圖為自己不法之所有，以詐術使人將本人之物交付，以之為常業，累犯
，處有期徒刑貳年。
地○○○幫助意圖為自己不法之所有，以詐術使人將本人之物交付，以之為常業，處
有期徒刑壹年陸月。
    事  實
一、賴松根（另案已判決確定）於民國六十八年有間，因車禍肢體殘缺行動不便後，
    不易找到適合之工作，偶以招募民間互助會自任會首，賺取薄利，迄八十四年十
    月間起，即全心投入招募民間互助會為其日常業務，竟意圖為自己不法之所有，
    在台南縣後壁鄉嘉民村二三○之六號住處，大量發起如附表所示之多組互助會（
    尚未滿會共二十八會），賴松根自任會首，並以之為常業，因其人手不足，乃由
    其父巳○○、妻地○○○、子未○○（八十一年間違反麻醉藥品管理條例案件，
    經本院判處有期徒刑三月確定，並於同年八月五日易科罰金執行完畢）、女亥○○及媳婦丁○○等人均基於幫助之犯意，分別幫忙填寫互助會簿、標單、收取會
    款。賴松根以每新台幣（下同）一萬元之會收取一千二百元、二萬元之會收取二
    千元、三萬元之會收取三千元利息之方式，招攬壬○○等七十餘人參與其互助會
    ，並於其上開住所，多次以人頭充作會員，偽造不同會員名單之互助會簿交付會
    員，在標單上偽造會員署押冒標會款，並向不同之會員佯稱不同姓名之人標得會
    款（如會員己○○之會簿中，會員賴金村於八十六年四月以三千元得標，於壬○○之會簿中則為己○○得標），並為免他人查知而以不詳方法使偽簽之標單滅失
    。復向不知情之會員收取會款，復於八十六年六月五日宣告倒會，倒會金額達三
    千三百八十二萬元，足生損害於所有活會會員。
二、案經告訴人壬○○等人訴請台灣台南地方法院檢察署檢察官偵查起訴。
    理  由
一、訊據被告巳○○、地○○○、未○○、亥○○及丁○○對於前揭犯行均矢口否認
    ，被告巳○○辯稱伊已七十七歲，由各子女輪流供養，並非全由賴松根供養，自
    無法參與賴松根互助會之事；被告徐媄紅、未○○、亥○○及丁○○均辯稱未參
    與賴松根所招之互助會會務，亦未幫賴松根開標及收取會款云云。經查，（一）
    共犯賴松根經台灣高等法院台南分院認係犯刑法第二百十六條、第二百十條之行
    使偽造私文書罪及同法第三百四十條之常業詐欺罪，判處有期徒刑五年在案，此
    有該院八十七年度上訴字第一八四二號刑事判決附卷可稽。（二）證人申○○即
    被告巳○○之子於本院八十八年三月十六日調查中供稱：「．．．他（指被告巳
    ○○）一年來住個二十天，我有拿錢給我父親。」等語、證人賴秋錦、賴秋鳳即
    被告巳○○之女供稱其父巳○○一月個輪住三個兒子等情，互核證人午○○、乙○○即被告巳○○之鄰居供稱被告巳○○吃飯係由兒子輪流奉養，惟均和賴松根
    住一起等情，足見被告巳○○並非於八十四至八十六年間均未與賴松根同住，應
    可認定。（三）告訴人庚○○、宇○○、酉○○、甲○、戊○○、黃○○、乙○○、天○○、賴士城、戌○○、丑○○、子○○、癸○○、賴莊素、賴時、辰○○、陳碧珠、宙○○、Ａ○○、午○○、賴林敏、寅○○○、卯○、玄○○等二
    十四人證稱賴松根有收取渠等會款；告訴告訴人壬○○、酉○○、甲○、戊○○
    、天○○、賴士城、癸○○、賴莊素、賴時、陳碧珠、宙○○十一人證稱被告巳
    ○○有收取渠等會款；告訴人宇○○、賴添財、酉○○、甲○、戊○○、黃○○
    、天○○、賴士城、戌○○、子○○、癸○○、賴莊素、賴時、辰○○、陳碧珠
    、宙○○、午○○、寅○○○等十八人證稱被告未○○有收取渠等會款；告訴人
    壬○○、酉○○、甲○、戊○○、天○○、賴士城、戌○○、癸○○、賴莊素、
    陳碧珠等十人證稱被告地○○○有收取渠等會款；告訴人庚○○、乙○○、酉○○、甲○、戊○○、乙○○、賴士城、丑○○、癸○○、辰○○、陳碧珠、午○○、寅○○○等十三人證稱被告丁○○有收取渠等會款；告訴人乙○○、酉○○
    、甲○、戊○○、宙○○等五人證稱被告亥○○有收取渠等會款（見本院八十七
    年六月十八日、十一月三日、十二月十日及八十八年一月二十六日調查筆錄），
    是被告巳○○等五人與賴松根係分工向各個互助會員收取會款，再核之被告地○○○、未○○、丁○○偵查中均供承有幫賴松根收取會款（見八十六年度營偵字
    第一六三０號偵查卷第四十三頁）；共犯賴松根八十六年八月二十一日於台南縣
    調查站供稱：「．．．但有時亦由我兒子及媳婦出外幫忙收會款。」、被告未○○則供稱：「有幫忙收取會款，遇有會員打電話通知我父親賴松根要繳會款，我
    父親會叫我出去收款，並登錄利息於會簿上，有時候我父親不在家，遇有會員來
    我家繳會款，我也幫忙收錢並登錄會員姓名及金額轉交給我父親，我父親宣佈倒
    會後，我大姊幫忙整理帳目大約所欠會款約三千餘萬元」等語，顯見被告巳○○
    、地○○○、未○○、亥○○及丁○○有幫助賴松根收取會款，應可認定。（四
    ）被告地○○○於審理中供稱賴松根經車禍後只有一條腿等情，衡情賴松根已身
    殘，能否獨自一人控管處理前開二十八會互助會之收款、開標、核算付款事宜，
    顯屬可疑。從而，告訴人壬○○、庚○○、丙○○、宇○○、酉○○、辛○○、
    乙○○、天○○、賴士城、丑○○、子○○、癸○○、賴莊素、賴時、辰○○、
    陳碧珠、宙○○、Ａ○○、午○○、賴林敏、寅○○○等人均證稱被告等五人有
    幫忙記帳、開標；告訴人卯○則供稱有見被告未○○、亥○○、地○○○幫忙記
    帳、開標；告訴人玄○○則供稱亥○○、地○○○幫忙記帳、開標等情（見本院
    八十七年六月十八日、十一月三日、十二月十日及八十八年一月二十六日調查筆
    錄），應可憑信。（五）被告巳○○、地○○○、未○○、亥○○、丁○○於本
    院八十八年一月二十六日調查中均供稱賴松根沒有工作就僅做合會等情，故賴松
    根即無工作，卻能經營達二十八組之互助會，其會首本身之應繳會款甚多，賴松
    根何能支付裕如？被告五人明知如此狀況，竟仍長期協助賴松根收取會款、開標
    等事宜，足認被告五人預見賴松根發生前開犯行並不違背其本意，而仍予幫助無
    誤。綜上，被告所辯顯係卸責之詞，均不足採信，事證明確，被告五人犯行洵堪
    認定。
二、按刑法第三百四十條修正條文於八十八年二月三日經總統公布，於同年月五日生
    效。次按，行為後法律有變更者，適用裁判時之法律，但裁判前之法律有利於行
    為人者，適用最有利於行為人之法律，刑法第二條第一項亦有明文。查本件被告
    等五人前開犯罪行為終了時係八十六年六月五日，上開刑法第三百四十條修正條
    文係於八十八年二月五日生效，行為後法律已有變更，比較修正前刑法第三百四
    十條與修正後之法定刑，以修正前刑法之規定較有利於被告，本件被告前開犯行
    自應適用修正前之刑法第三百四十條處斷之。
三、核被告巳○○、地○○○、未○○、亥○○、丁○○所為，係幫助賴松根犯刑法
    第二百十六條、第二百十條之行使偽造私文書罪及同法修正前第三百四十條之常
    業詐欺罪。公訴意旨認被告五人涉犯刑法第三百三十九條第一項之普通詐欺罪嫌
    ，尚有未洽，惟起訴基本事實相同，酌予變更起訴法條；又被告巳○○等五人僅
    提係協助賴松根收會款及開標，至於賴松根如何使用偽造互助會單及冒標並未參
    與，故尚難認被告巳○○等五人與賴松根係共同正犯，而應認係以幫助之意思參
    與犯罪構成要件以外之行為之幫助犯，並按正犯之刑減輕之，公訴意旨認被告巳
    ○○等五人與賴松根為詐欺罪之共同正犯，容有未洽，附此敘明。被告巳○○等
    五人幫助偽造署押及私文書之低度行為為偽造私文書及行使之高度行為所吸收，
    均不復另論。渠等先後多次行使偽造文書犯行，時間緊接，犯罪構成要件相同，
    顯係基於概括犯意為之，為連續犯，依刑法第五十六條規定，以一罪論。復被告
    巳○○五人所犯前開二罪間有方法結果之牽連關係為牽連犯，應依刑法第五十五
    條之規定論以較重之常業詐欺罪處斷。另被告未○○八十一年間違反麻醉藥品管
    理條例案件，經本院判處有期徒刑三月確定，並於同年八月五日易科罰金行完畢
    ，此有本院被告全國前案紀錄表在卷可參，其於五年內再犯本件有期徒刑以上罪
    名之罪，係累犯，依法加重其刑。並先加重後減輕之。爰審酌賴松根倒會之金額
    達三千餘萬元，於訴訟中死亡，其子被告未○○、其妻被告地○○○為遺產繼承
    人共同聲稱賴松根倒會之款項並不知其下落；渠等之犯罪之動機、目的、手段、
    均未與告訴人達成民事上和解及犯後仍矯言掩飾犯行，不知悔改等一切情狀，各
    量處如主文所示之刑，以資懲儆。又被告巳○○、亥○○、丁○○前均未曾受有
    期徒刑以上刑之宣告，此有本院刑事被告前科紀錄表一紙在卷可證，其等一時失
    慮致罹刑章，且共犯賴松根已死亡，被告巳○○、亥○○、丁○○均非其遺產繼
    承人，尚難為共犯賴松根處理倒會債務，渠經此科刑之教訓，當知所警惕而無再
    犯之虞，本院認其受刑之宣告以暫不執行為適當，爰併各宣告緩刑三年，以啟自
    新。
據上論斷，應依刑事訴訟法第二百九十九條第一項前段、第三百條，刑法第二條第一
項但書、第五十六條、第二百十條、第二百十六條、修正前第三百四十條、第三十條
第二項、第五十五條、第四十七條、第七十四條第一款，罰金罰鍰提高標準條例第一
條前段，判決如主文。
中    華    民    國      八十九      年      一      月    十三      日
                                  臺灣臺南地方法院刑事第三庭
                                          法  官
右正本證明與原本無異。
如不服本判決，應於判決送達後十日內，向本院提出上訴狀。
                                          書記官
中    華    民    國      八十        年              月              日


司法院資訊處製作；財團法人民間司法改革基金會備份。
